臺灣高雄地方法院刑事判決　　　　　　　96年度易字第1093號
公　訴　人　臺灣高雄地方法院檢察署檢察官
被　　　告　乙○○○
選任辯護人　林石猛律師
　　　　　　黃致穎律師
上列被告因毀棄損壞案件，經檢察官提起公訴（95年度偵字第32
931 號），本院判決如下：
    主  文
乙○○○損壞他人如附表所示物品，足以生損害於他人，處有期
徒刑月，減為有期徒刑壹月又拾伍日，如易科罰金，以新台幣
壹仟元折算壹日。
    事  實
一、緣乙○○○之夫呂武永前於民國57年間將高雄縣燕巢鄉○○
    段370 號、其中部分面積0.1496公頃之國有土地（以下稱前
    開土地）耕作權讓渡予蕭友發，俟蕭友發死亡後則由其子蕭
    良正依法繼承，嗣於79年4 月4 日再由蕭友發將前開土地讓
    渡予丁○○耕作使用。詎乙○○○明知上情，且主觀上亦已
    知悉前開土地上所種植果樹俱係他人所有之物，非經獲有許
    可、不得任意加以砍伐，猶基於毀損他人果樹之故意，於95
    年11月17日9 時10分許，逕持自備之柴刀1 把，將丁○○在
    前開土地上種植、如附表所示果樹共16棵盡數砍倒而加以損
    壞，致生損害於丁○○。
二、案經丁○○訴由高雄縣政府警察局岡山分局報請台灣高雄地
    方法院檢察署檢察官偵查起訴。
    理  由
壹、程序部分：
  一、本件告訴人丁○○所提出刑事毀損罪之告訴應屬合法：
      按刑法上之持有，係指對物之現實占有者而言。不問其為
      合法或非法之占有，為維持其事實上之占有關係，藉以維
      護社會秩序，除原所有權人於其所有權被侵害時得依法即
      時排除侵害外，不容任何人未經法定程序任意變更現實占
      有之狀態。如有對於他人現實占有之物（含動產、不動產
      ）予以不法侵害時，仍難解免難其刑責（最高法院84年度
      台非字第109 號判決意旨參照）。查告訴人丁○○除於79
      年間由蕭良正受讓而取得前開土地耕作權外，更於92年11
      月25日依法向財政部國有財產局台灣南區辦事處申請承租
      前開土地耕作使用，直至96年4 月25日始由該局以台財產
      南管字第0960017352號函告註銷申租一節，有卷附該局台
      財產南管字第0960023579號函暨附件可證。準此，姑不論
      前開土地上如附表所示果樹是否為丁○○所親自種植，然
      其提出告訴之時既為前開土地合法占有人，即難謂非本件
      犯罪之被害人，揆諸前揭說明，自得依法提起告訴。
  二、本件關於證據能力之意見：
    (一)證人丁○○警詢之陳述無證據能力：
      刑事訴訟法第159 條之2 規定，被告以外之人於檢察事務
      官、司法警察官或司法警察調查中所為之陳述，與審判中
      不符時，其先前之陳述具有較可信之特別情況，且為證明
      犯罪事實存否所必要者，得為證據。觀乎證人丁○○於警
      詢所述各情均核與本院審理中之證述大抵相符，依前開法
      條意旨，應逕以該證人在本院審理中所為證述採為認定事
      實之依據，再無引用其警詢中所述之必要。從而證人丁○
      ○於警詢之陳述依法不具證據能力。
    (二)證人丁○○於偵查中之陳述不具證據能力：
      按證人、鑑定人依法應具結而未具結者，其證言或鑑定意
      見，不得作為證據，刑事訴訟法第158 條之3 定有明文。
      從而被告以外之人於偵查中向檢察官所為之陳述，仍應依
      法具結，始有證據能力（最高法院94年度台上字第913 號
      判決意旨參照）。查證人丁○○前於96年1 月11日雖經台
      灣高雄地方法院檢察署檢察官加以訊問，並命其就被告前
      揭犯罪事實予以陳述，然因該證人是時並未由檢察官依法
      命其具結後再為證述，參以前揭說明，證人丁○○偵查中
      之陳述要因未能依法具結而不具證據能力。
貳、實體部分：
  一、訊之被告固坦承於上揭時、地持自備柴刀砍倒如附表所示
      果樹16棵之事實，惟矢口否認有何毀損犯行。辯稱：伊是
      為了要接枝新品種才會砍樹，且前開土地為伊所有、其上
      果樹亦係伊親自種植云云。惟查：
    (一)被告於上揭時日持刀砍伐種植於前開土地上、如附表所示
      果樹共16棵一節，業據證人即告訴人丁○○於本院審理中
      指證綦詳，並由本院於準備程序中勘驗屬實、且製有96年
      4 月27日勘驗筆錄暨現場照片在卷可稽；又本件前經囑託
      高雄縣岡山地政事務所實施測繪，測得如附表所示果樹種
      植地點均位在前開土地之上，亦有該所96年5 月24日岡所
      二字第0960005318號函暨所附複丈成果圖2 份可證，復據
      被告先後於警詢及本院審理中均坦認上情不諱，足徵被告
      此部分自白核與事實相符，堪予採信。次者，前開土地原
      由被告之夫呂武永占有使用，嗣於57年間將耕作權讓渡予
      蕭友發，俟蕭友發死亡後由其子蕭良正依法繼承，蕭良正
      則於79年4 月4 日再將前開土地耕作權讓渡予丁○○等情
      ，另據證人丙○○、甲○○及戊○等先後到庭證述屬實，
      並有告訴人提出之耕作權讓渡證書暨附圖各1 份附卷可參
      。其後丁○○再於91年9 月27日檢具實際農業生產切結書
      等相關證件向財政部國有財產局南區辦事處申租前開土地
      ，經該處人員92年9 月10日派員會同現場勘查結果，該土
      地面積約317 平方公尺種植龍眼、破布子等使用，經書面
      審核符合國有耕地放租實施辦法相關規定，准予耕地放租
      ，丁○○並於92年11月25日與該處簽訂國有耕地放租租賃
      契約書，原定租期自91年10月1 日起至100 年12月31日，
      惟因丁○○與案外人歐燦梁均主張前開土地之地上物為其
      所有而生有爭議，遂由財政部國有財產局南區辦事處先後
      以92年5 月13日台財產南管字第0920016205號函及96年4
      月25日台財產南管字第0960017352號函通知註銷渠等申租
      案件等情，亦有卷附該處96年6 月26日台財產南管字第09
      60023579號暨其附件可證，此外復據被告前於警詢中坦認
      前開土地係由蕭良正讓渡予丁○○、但讓渡面積不知道等
      語無訛，是此部分之事實亦堪認定。
    (二)本件被告雖迭以前詞置辯。然觀乎前揭勘驗筆錄所附現場
      照片內容，如附表所示果樹16棵均分別遭被告連根刨除、
      或僅部分果樹仍剩餘些許殘枝，客觀上顯無再予重新接枝
      種植之可能。又參以前揭說明，被告持刀砍伐如附表所示
      果樹之際、既已知悉前開土地業由蕭良正讓渡予丁○○耕
      作使用之情，而前開土地前自57年間起，即由被告之夫呂
      武永將該地耕作權讓渡予他人，且歷年來亦均未見被告或
      其家屬向國有財產主管機關依法申租使用，堪認被告主觀
      上當可認知前開土地於案發之際當係丁○○所占有使用者
      無訛，是其此部分所辯之詞，誠屬無稽。再被告雖另辯稱
      ：如附表所示果樹均係伊所種植云云，然前開土地係由被
      告之夫呂武永前於57年間讓渡予蕭友發，俟蕭友發死亡後
      由其子蕭良正繼承，嗣於79年4 月4 日再由蕭良正讓渡予
      丁○○耕作使用，而丁○○則於91年9 月27日檢具相關文
      件向財政部國有財產局南區辦事處辦理申租，直至96 年4
      月間始因地上物所有權歸屬發生爭議，遂由該處以台財產
      南管字第0960017352號函通知註銷丁○○之申租案件等情
      ，已如前述，是以前開土地數十年來既均非由被告或其家
      屬依法承租使用，衡情自無任由被告逕在其上種植果樹之
      理。況倘被告果有為自己所栽種果樹接枝新品種之意，猶
      仍持刀將該等果樹全數砍伐殆盡，更與常情有悖。從而被
      告並非前開土地之占有使用人、且如附表所示果樹16棵亦
      非被告所種植一節，應堪認定。至證人戊○雖到庭證稱民
      國70幾年間曾經看見歐李月（即歐燦梁之妻）夫婦在前開
      土地種植芒果、荔枝與朴子樹，並由被告負責管理等語；
      又被告前於偵查中亦提出國有土地使用補償金繳納通知書
      及收據（參見偵卷第25至26頁），擬用以證明該等果樹係
      伊所種植之情。然本院審酌證人戊○所述事實要與本件案
      發時日相隔已逾10餘年，其所稱果樹核與附表所示果樹是
      否同一，已非無疑；且觀乎被告始終均堅稱如附表所示果
      樹均係伊所種植，故證人戊○前揭證述顯與被告所為辯詞
      相互矛盾。另觀乎被告所提上開繳款通知書上所記載土地
      標示地號為「高雄縣燕巢鄉○○段368 號」，要與本案前
      開土地地號有異，從而前揭證據方法既難認與本件犯罪事
      實相涉，即無從採為有利於被告之認定。
    (三)按刑法關於犯罪之故意，係採希望主義。直接故意，須行
      為人對於構成犯罪之事實具備明知及有意使其發生之兩個
      要件；間接故意，須行為人對於構成犯罪之事實預見其發
      生，且其發生不違背行為人本意始能成立。而行為人有無
      犯罪之故意，乃個人內在之心理狀態，惟有從行為人之外
      在表徵及其行為時之客觀情況，依經驗法則審慎判斷，方
      能發現真實。次按，刑法第354 條之毀損罪，以使所毀損
      之物，失其全部或一部之效用為構成要件。所謂「毀棄」
      ，係指根本毀滅物之存在；「損壞」則謂損害破壞，使物
      之外形發生重大變化，使其效用全部或一部喪失之意；「
      致令不堪用」乃係行為人以毀棄、損壞以外之其他方法，
      雖未毀損原物，然業使其物之效用嚴重減損或喪失而達不
      復使用之程度。查本件業據告訴人丁○○於本院審理中證
      稱如附表所示果樹均由其所種植，再佐以其前自79年4 月
      4 日起至96年4 月間撤銷申租時止既為前開土地適法之使
      用權人，且核與證人丙○○到庭證述之情相符，足堪推認
      該等果樹均係告訴人丁○○所種植者無訛。是以被告於行
      為之際主觀上既已明知前開土地上所種植、如附表所示果
      樹16棵均係他人所有之物、要非自己所種植，猶仍持刀加
      以砍伐，擅將該等果樹連根刨除或僅剩餘部分殘枝，使之
      外型發生重大變化進而喪失全部效用，準此以觀，足認被
      告前揭所為業已該當刑法毀損罪之構成要件無訛，縱令被
      告主觀上未必明確知悉該等果樹係由丁○○所種植之事實
      ，仍無礙於其所涉毀損罪責之認定。
    (四)綜前所述，本件事證明確，被告前揭毀損犯行洵堪認定，
      應依法論科。
  二、核被告乙○○○所為，係犯刑法第354 條損壞他人器物罪
      。被告接連以柴刀毀棄告訴人所種植、如附表所示果樹共
      計16棵，其犯罪時間、地點均屬密切接近，客觀上足認係
      單一行為之多次舉動，且被告主觀上所認識者亦應屬基於
      單一犯意所為之接續舉動，接續侵害同一法益，應包括於
      一行為予以評價，為接續犯。本院審酌被告犯罪之目的、
      手段、品行、智識程度及被害人所受財物損失非微，且犯
      罪後猶飾詞否認犯行、難見悔意等一切情狀，量處如主文
      所示之刑。又被告前揭犯罪時間係在96年4 月24日以前，
      合於中華民國96年罪犯減刑條例所定減刑條件，應減為如
      主文所示之刑，並諭知易科罰金折算標準，以資懲儆。此
      外，被告用供本件犯罪之柴刀1 把既未扣案，且查無積極
      事證足認該柴刀尚屬存在而未滅失，爰不予宣告沒收，附
      此敘明。
據上論斷，應依刑事訴訟法第299 條第1 項前段，刑法第354 條
、第41條第1 項前段，刑法施行法第1 條之1 ，中華民國96年罪
犯減刑條例第2 條第1 項第3 款、第7 條，判決如主文。
中　　華　　民　　國　　96　　年　　8 　　月　　15　　日
                  刑事第四庭  審判長法官 郭玫利
                                    法官 林意芳
                                    法官 陳明呈
以上正本證明與原本無異。
如不服本判決應於收受本判決後10日內向本院提出上訴書狀，並
應敘述具體理由，如未敘述上訴理由者，應於上訴期間屆滿後20
日內補提理由書狀於本院（均須按他造當事人之人數附繕本）「
切勿逕送上級法院」。
中　　華　　民　　國　　96　　年　　8 　　月　　22　　日
 　　　　　　　　　　　　　　　　 書記官 林明忠
附錄本判決論罪科刑之法條
中華民國刑法第354條（毀損器物罪）
毀棄、損壞前二條以外之他人之物或致令不堪用，足以生損害於
公眾或他人者，處2 年以下有期徒刑、拘役或5 百元以下罰金。
附表：
┌──┬────────────────┬─────────────┐
│編號│毀棄物品名稱、數量              │  種植地點                │
├──┼────────────────┼─────────────┤
│    │蓮霧樹5 棵（即本院勘驗筆錄編號A3│高雄縣燕巢鄉○○段370 號土│
│  │、A6、A7、A10 、A16所示）       │地（如岡山地政事務所96年5 │
│    │                                │月22日土地複丈成果圖所示）│
├──┼────────────────┼─────────────┤
│  │龍眼樹3 棵（即本院勘驗筆錄編號A1│同上                      │
│    │、A2、A9所示）                  │                          │
├──┼────────────────┼─────────────┤
│  │查某李樹4 棵（即本院勘驗筆錄編號│同上                      │
│    │A4、A5、A8、A13所示）           │                          │
├──┼────────────────┼─────────────┤
│  │朴子樹4 棵（即本院勘驗筆錄編號  │同上                      │
│    │A11 、A12 、A14 、A15  所示）   │                          │
└──┴────────────────┴─────────────┘
